【裁判字號】    98,易,1344
【裁判日期】    980526
【裁判案由】    妨害自由
【裁判全文】
臺灣臺中地方法院刑事判決              98年度易字第1344號
公  訴  人  臺灣臺中地方法院檢察署檢察官
被      告  乙○○
選任辯護人  周啟同律師
上列被告因妨害自由案件，經檢察官提起公訴（97年度偵字第
24361號），本院判決如下：
    主  文
乙○○犯強制罪，處拘役貳拾日，如易科罰金，以新臺幣壹仟元
折算壹日。又犯強制罪，處拘役參拾日，如易科罰金，以新臺幣
壹仟元折算壹日。應執行拘役肆拾日，如易科罰金，以新臺幣壹
仟元折算壹日。
    犯 罪 事 實
一、緣臺中縣太平市○○段1439、1440、1442及1443地號土地為
    朱海龍所有，並交由其子甲○○管理（起訴書誤載為1141、
    1439、1442、1443號土地）。同市○○段1141地號土地原為
    劉宗烈所有，與上開地號土地比鄰。約於民國81年間，甲○
    ○及劉宗烈各將朱海龍及劉宗烈所有之上開土地，出租予陳
    迺章興建10間房屋店面，門牌號碼為臺中縣太平市○○路16
    8之1號至168之10號（均未辦理第一次所有權保存登記，已
    取得稅籍登記），其中168之3號至168之10號房屋店面前方
    之基地均有使用到樹孝段1441地號土地（下稱1441地號土地
    ）。上開房屋店面經數度易手，於88年至90年間，由朱海龍
    取得168之1號至168之8號房屋店面，乙○○則取得168之9號
    及168之10號之房屋店面，各自管理使用收益。朱海龍則委
    由甲○○及甲○○之女朱麗蓉將上開房屋店面，出租予詹元
    豪及劉又瑋等人對外營業（詹元豪、劉又瑋2人分別承租168
    之2號、168之3號，以經營自助餐）。乙○○則於97年3月25
    日，取得上開1141地號土地應有部分百分之九十。
二、詎乙○○取得上開1141地號土地應有部分後，明知樹孝路16
    8之2號至168之6號等5間房屋店面均為甲○○所有，且出租
    他人營業，在要求甲○○或其承租人與其重新協商第1141地
    號土地使用爭議等事宜未果後，竟不循合法正當之訴訟程序
    謀求解決，而基於妨害他人行使權利之犯意，先於97年9月
    12 日上午9時許，以木條及鐵皮封閉上開房屋店面之大門，
    以此等強暴方式，妨害上開房屋店面所有人及其承租人正常
    使用及通行等權利，嗣後始經甲○○及朱麗蓉於同日稍後加
    以拆除並報警處理（乙○○告訴甲○○、朱麗蓉毀損部分，
    業由檢察官為不起訴處分）。乙○○復於97年12月7日上午6
    、7時許，再度以木條封閉樹孝路168之2號至168之5號共4間
    房屋店面之大門，以此等強暴方式，妨害上開房屋店面所有
    人及其承租人正常使用及通行等權利。
三、案經甲○○訴請臺中縣警察局太平分局報請臺灣臺中地方法
    院檢察署檢察官偵查起訴。
      理  由
壹、證據能力取捨之說明：
一、按檢察官職司追訴犯罪，就審判程序之訴訟構造言，檢察官
    係屬與被告對立之當事人一方，偵查中對被告以外之人所為
    之偵查筆錄，或被告以外之人向檢察官所提之書面陳述，性
    質上均屬傳聞證據。在理論上，如未予被告反對詰問、適當
    辯解之機會，一律准其為證據，似有違當事人進行主義之精
    神，對被告之防禦權亦有所妨礙；然而現階段刑事訴訟法規
    定檢察官代表國家偵查犯罪、實施公訴，必須對於被告之犯
    罪事實負舉證之責，依法其有訊問被告、證人及鑑定人之權
    ，證人、鑑定人且須具結，而實務運作時，偵查中檢察官向
    被告以外之人所取得之陳述，原則上均能遵守法律規定，不
    致違法取供，其可信性極高，為兼顧理論與實務，乃於修正
    刑事訴訟法時，增列第159條之1第2項，明定被告以外之人
    （含被害人、證人等）於偵查中向檢察官所為陳述，除顯有
    不可信之情況外，得為證據（最高法院95年度台上字1044號
    判決參照）；復按刑事訴訟法第159條之1第2項，明定被告
    以外之人於偵查中向檢察官所為陳述，除顯有不可信之情況
    外，得為證據。所為「不可信之情況」，由法院審酌被告以
    外之人於陳述時之外在環境及情況而為判斷。而被告以外之
    人於偵查時，是否與被告對質，與其陳述時之外在環境並無
    必然之關聯，自不得以偵查中未經被告詰問，逕認該陳述無
    證據能力。至該等陳述與事實是否相符，要屬證據證明力之
    問題，與證據能力之有無，不容混淆（最高法院94年度台上
    字第7132號判決、95年度台上字第1585號判決參照）；又證
    人於檢察官偵查中所為之陳述，審酌該陳述作成之客觀條件
    及環境，認其心理狀態健全，並無受到脅迫、利誘或詐欺，
    自非顯有不可信之情形，依刑事訴訟法第159條之1第2項之
    規定，亦得為證據（最高法院95度台上字第934號判決參照
    ）。查本件證人即甲○○之女朱麗蓉、證人詹元豪、劉又瑋
    於檢察官偵查中已具結為陳述，且其於檢察官偵查中為供陳
    時均應答無誤，並無任何證據顯示其等證述有何受到脅迫、
    利誘或詐欺等情事，而顯有不可信之情況，則其等於檢察官
    偵查中所為具結之證詞，既經本院依刑事訴訟法之規定踐行
    調查證據程序，均具有證據能力。
二、再按被告以外之人（包括證人、鑑定人、告訴人、被害人及
    共同被告等）於審判外之陳述雖不符刑事訴訟法第159條之1
    至之4等4條之規定，而經當事人於審判程序同意作為證據，
    法院審酌該言詞陳述或書面陳述作成時之情況，認為適當者
    ，亦得為證據；當事人、代理人或辯護人於法院調查證據時
    ，知有刑事訴訟法第159條第1項不得為證據之情形，而未於
    言詞辯論終結前聲明異議者，視為有前項之同意，同法第15
    9條之5定有明文。立法意旨在於傳聞證據未經當事人之反對
    詰問予以核實，原則上先予排除。惟若當事人已放棄反對詰
    問權，於審判程序中表明同意該等傳聞證據可作為證據；或
    於言詞辯論終結前未聲明異議，基於尊重當事人對傳聞證據
    之處分權，及證據資料愈豐富，愈有助於真實發見之理念，
    且強化言詞辯論主義，使訴訟程序得以順暢進行，上開傳聞
    證據亦均具有證據能力。本案被告、選任辯護人、公訴人於
    本院審理程序時就本院下列所引用之臺中縣大里市地政事務
    所地籍圖謄本一紙、臺中縣地方稅務局所發給之樹孝路168
    之1號至168之10號等10間房屋店面之房屋稅稅籍證明書（見
    偵卷第24頁以下）及97年全期房屋稅繳納證明書、二次案發
    時拍攝之現場照片等證據，並未爭執其證據能力，且本院審
    酌證據作成之形式，均無瑕疵、與待證事實具有關聯性等情
    況，認為適當，且無違法取得之情形，既經本院依刑事訴訟
    法規定踐行調查證據程序，亦應具有證據能力，均合先敘明
    。
貳、實體部分：
一、訊據被告乙○○矢口否認犯行，與其選任辯護人共同辯稱略
    以：告訴人甲○○與樹孝路168之2號至168之6號等房屋店面
    之使用人，對於占用上開1441號土地均係無權占有，被告依
    民法第767條規定，於97年9月12日釘木條及鐵片數個月前，
    即向無權占有人通知要收回1441號土地，但無權占有人始終
    不理會，被告又寫存證信函要求無權占有人歸還土地，對方
    拒絕後，被告復先後兩次貼公告催促歸還1441地號土地，否
    則不准出入1441地號土地，無效果後，被告考慮樹孝路168
    之2號至168之8號房屋店面均有後面出入門戶，又後面出入
    門均臨接大馬路，又到上開房屋店面消費之客戶，均係將車
    停在後面出入門外大馬路對面朱海龍所有之空地上，即從後
    門進入上開房屋店面內，因此縱然在1441地號土地釘上木條
    及鐵板，均不影響無權占有人及客人之出入等因素，才去釘
    木條及鐵板，被告所為之目的，是要求無權占有人歸還土地
    ，絕對沒有妨害他人行動自由及妨害他人行使權利之故意，
    主觀上及客觀上均無妨害他人行動自由，且無權占有人對無
    權占有他人之土地，並無行使權利之餘地，是被告之行為，
    應不構成刑法第304條之罪。且被告於97年9月12日當日僅有
    以木條及鐵皮封閉樹孝路168之2號至168之5號等4間房屋店
    面，尚未封閉至168之6號房屋店面等語（詳見被告歷次答辯
    及選位辯護人辯護意旨狀）。
二、經查：
(一)、於本件案發時，樹孝路168之1號至168之8號房屋店面為告訴
    人之父朱海龍所有，樹孝路168之9號及168之10號之房屋店
    面則為被告乙○○所有，各自管理使用收益。案外人朱海龍
    則委由告訴人甲○○及證人即甲○○之女朱麗蓉將上開房屋
    店面，出租予證人詹元豪及劉又瑋等人對外營業（詹元豪、
    劉又瑋2人分別承租168之2號、168之3號，以經營自助餐）
    。又樹孝路168之3號至168之10號房屋店面前方之基地均有
    使用到樹孝段1441地號土地，而乙○○則於97年3月25日，
    取得上開1141地號土地應有部分百分之九十等情，業據被告
    於本院審理時供陳無訛，且經證人即告訴人甲○○於本院審
    理及證人即甲○○之女朱麗蓉、證人詹元豪、劉又瑋於偵訊
    中證述甚詳，且有臺中縣大里市地政事務所地籍圖謄本一紙
    （見偵卷第34頁），及臺中縣地方稅務局所發給之樹孝路
    168之1號至1 68之10號等10間房屋店面之房屋稅稅籍證明書
    （見偵卷第24頁以下）、97年全期房屋稅繳納證明書（見警
    卷第18頁以下）在卷可稽，堪信屬實。
(二)、被告於本院審理時自承有先於97年9月12日上午9時許，以木
    條及鐵皮封閉樹孝路168之2號至168之5號等4間房屋店面之
    大門；復於97年12月7日上午6、7時許，再度以木條封閉樹
    孝路168之2號至168之5號共4間房屋店面之大門等語無訛（
    見本院卷第15頁），核與證人即告訴人甲○○於偵訊中、本
    院審理時及證人朱麗蓉、詹元豪、劉又瑋於偵訊中證述被告
    曾以木條等物封閉上開房屋店面之經過相符。且有該二次案
    發時拍攝之現場照片在卷可稽（見警卷第12頁以下、偵卷第
    40頁以下）。至被告雖辯稱於97年9月12日當日僅有以木條
    及鐵皮封閉樹孝路168之2號至168之5號等4間房屋店面，尚
    未封閉至168之6號房屋店面云云，然被告於97年9月12日至
    警局報案時乃陳稱其於當日在樹孝路168之2號至168之6號裝
    訂木條、鐵片遭人破壞毀損（見警卷第5頁），且對照上開
    二次案發時拍攝之現場照片，被告於97年9月12日當日除有
    以木條及鐵皮封閉樹孝路168之2號至168之5號等4間房屋店
    面外，確亦有以木條封閉168之6號房屋店面大門，此觀上開
    二次案發時拍攝之現場照片門號號碼自明，由此足見被告上
    開所辯，要與事證不符，無足採信。是被告確有先於97年9
    月12日上午9時許，以木條及鐵皮封閉樹孝路168之2號至168
    之6號等5間房屋店面之大門；復於97年12月7日上午6、7時
    許，再度以木條封閉樹孝路168之2號至168之5號共4間房屋
    店面之大門乙情，亦信屬真實。
(三)、至被告及其選任辯護人雖以前詞辯稱：被告為1441地號土地
    所有人，所為乃合法行使民法第767條之物上請求權，主觀
    上及客觀上均無妨害他人行動自由，且無權占有人對無權占
    有他人之土地，並無行使權利之餘地，是被告之行為，應不
    構成刑法第304條之罪云云。惟被告乙○○係於97年3月25日
    ，始取得上開1141地號土地應有部分百分之九十，此有臺中
    縣太平地政事務所製發之土地所有權狀影本一紙在卷可稽（
    見警卷第14頁）。雖被告辯稱其不知上開房屋店面興建之由
    來歷程云云，然樹孝路168之1號至168之8號等房屋店面為告
    訴人甲○○之父朱海龍所有，且早於被告取得1441地號土地
    十餘年前即已存在，又被告於購得1441地號土地之前，於89
    年間即經測量知悉樹孝路168之3號至168之10號房屋店面前
    方之基地均有使用到1441地號土地，而被告自己所有之樹孝
    路168之9號、168之10號等2間房屋店面，亦座落在告訴人之
    父朱海龍所有之1442、1443地號土地上，此為被告所自承（
    參見偵卷第7頁），亦有臺中縣大里市地政事務所地籍圖謄
    本一紙（見偵卷第34頁）在卷可稽。則在上開土地與建物所
    有人分屬不同人所有之情形下，土地與建物所有人，既自被
    告取得樹孝路168之9號及168之10號房屋店面後，多年來均
    同意彼此之建物使用對方之土地而無異議，自無從任意主張
    對方係無權占有（最高法院年75年度第5次民事庭會議決議
    （一）及民法第425條、第425條之1規定參照），而被告自
    97年3月25日始自前手處購得1441地號土地，亦應繼受前手
    上開權利義務關係，對此被告自難諉為不知，況且本件被告
    自己所有之樹孝路168之9號、168之10號房屋店面亦占用在
    告訴人之父朱海龍所有之1442、1443號土地上，被告理應循
    合法訴訟途徑解決爭議，殊無片面以木材等物封閉上開房屋
    店面之理，是被告及其選任辯護人辯稱被告所為係行使民法
    第767條之物上請求權，主觀上並無犯罪故意云云，自無足
    採。再被告及其選任辯護人雖又以樹孝路168之2號至168之8
    號房屋店面均有後面出入門戶，又後面出入門均臨接大馬路
    ，又到上開房屋店面消費之客戶，均係將車停在後面出入門
    外大馬路對面告訴人甲○○之父朱海龍所有之空地上，即從
    後門進入上開房屋店面內，因此縱然在其上釘上木條及鐵板
    ，均不影響無權占有人及客人之出入，故客觀上並未妨害他
    人行使權利，並提出現場照片數幀及請求本院履勘現場以實
    其說云云。然按刑法第304條之強暴、脅迫，祇以所用之強
    脅手段足以妨害他人行使權利，或足使他人行無義務之事為
    已足，並非以被害人之自由完全受其壓制為必要，最高法院
    著有28年上字第3650號判例可循。再按刑法第304條第1項所
    稱強暴者，乃以實力不法加諸他人之謂，惟不以直接施諸他
    人為必要，即間接施之於物體而影響他人者，亦屬之。本件
    被告二度以木材等物封閉上開房屋店面之大門，既足以妨害
    上開房屋店面所有人及其承租人正常使用及通行等權利，要
    亦不得謂非該條之強暴行為。本件被告上開所辯，縱使為真
    ，充其量亦僅能證明被告所為尚未達致刑法第302條妨害他
    人自由之程度，而被告以木材等物封閉上開房屋店面，已影
    響各房屋店面自該處之正常使用及通行，依一般社會通念，
    自足以妨害店面所有人及其承租人正常使用及通行等權利，
    被告及其選任辯護人上開所辯，亦無可採。被告及其選任辯
    護人對此請求本院履勘現場，惟依上開說明，此部分應無調
    查之必要，爰依刑事訴訟法第163條之2第2項第3款予以駁回
    ，附此敘明。
(四)、基上，本件被告所辯，應係推諉卸責之詞，委無足採，本件
    事證明確，被告犯行均堪認定，自應依法論科。
三、論罪科刑：
(一)、本件被告乙○○二度以木材等物封閉上開房屋店面大門之所
    為，均係犯刑法第304條第1項之以強暴妨害人行使權利罪。
    再被告於97年9月12日上午9時許，以木條及鐵皮封閉上開房
    屋店面之大門所為，於其封閉完畢之時，已造成告訴人及其
    承租人正當行使權利之危害，其行為已然既遂，殊無因告訴
    人自行將之拆除，而認係未遂之理，起訴書漏未斟酌此點，
    誤認被告此部分係犯刑法第304條第2項、第1項之強制未遂
    罪，尚有未洽，惟其罪名相同，僅行為態樣有既遂、未遂之
    分，尚無庸引刑事訴訟法第300條變更檢察官起訴之法條（
    最高法院年87台上字第3234號判決意旨參照）。又被告每次
    以木材等物封閉上開房屋店面之大門，同時妨害不同房屋店
    面管領使用人正常使用及通行等權利，為同種想像競合犯。
    再被告二次所犯強制罪間，犯意各別，行為亦殊，應分論併
    罰之。
(二)、爰審酌被告並無前科，素行良好，與他人有土地糾紛，竟不
    循合法正當之訴訟程序謀求解決，貿然為上開強制犯行，足
    見其法治觀念淡薄，行為殊不可取，惟念其智識程度非高，
    犯後坦認客觀事實經過之犯罪態度，及其犯罪之動機、目的
    、手段等一切情狀，分別量處如主文所示之刑，並諭知易科
    罰金之折算標準，並定其應執行之刑及易科罰金之折算標準
    ，以資懲儆。
四、至公訴意旨另略以：被告乙○○於97年12月7日上午6、7 時
    許，除以木條封閉樹孝路168之2號至168之5號共4間房屋店
    面之大門外，另有封閉至樹孝路168之6號至168之8號另3 間
    房屋店面之大門，因認被告此部分亦涉有刑法第304條第1項
    之以強暴妨害人行使權利罪等語。惟按犯罪事實應依證據認
    定之，無證據不得認定犯罪事實，又不能證明被告犯罪者，
    應諭知無罪之判決，刑事訴訟法第15 4條第2項及第301條第
    1 項分別定有明文。次按刑事訴訟法上所謂認定犯罪事實之
    證據，係指足以認定被告確有犯罪行為之積極證據而言；如
    未能發現相當證據或證據不足以證明，自不能以推測或擬制
    之方法，以為裁判基礎（最高法院29年上字第3105號、40年
    台上字第86號判例參照）。又檢察官就被告犯罪事實，應負
    舉證責任，並指出證明之方法，刑事訴訟法第161條第1項定
    有明文，因此，檢察官對於起訴之犯罪事實，應負提出證據
    及說服之實質舉證責任。倘其所提出之證據，不足為被告有
    罪之積極證明，或其指出證明之方法，無從說服法院以形成
    被告有罪之心證，基於無罪推定之原則，自應為被告無罪判
    決之諭知（最高法院92年台上字第128號判例參照）。經查
    ，被告於本院審理時自承於97年12月7日其確有以木條封閉
    樹孝路168之2號至168之5號共4間房屋店面，然並不及於樹
    孝路168之6號至168之8號另3間房屋店面之大門（見本院卷
    第15頁）；而告訴人甲○○於本院審理時亦證稱斯時其人在
    國外，無法確認此次被告共釘了幾間（見本院卷第17頁），
    而本院稽之告訴人97年12月8日提出之現場照片觀之（見偵
    卷第40頁以下），僅能證明被告當日確有以木條封閉樹孝路
    168之2號至168之5號共4間房屋店面，則被告於當日是否同
    時有以木材封閉樹孝路168之6號至168之8號另3間房屋店面
    之大門，尚無積極證據加以證明，此外本院復查無其他證據
    證明被告確有公訴人所指此部分之犯行，本應就此部分為被
    告無罪之諭知，惟此部分若成立犯罪，與本院前揭論罪科刑
    之部分有一罪關係，爰不另為無罪之諭知，附此敘明。
據上論斷，應依刑事訴訟法第299條第1項前段，刑法第304條第1
項、第55條前段、第41條第1項前段、第51條第6款，刑法施行法
第1條之1，判決如主文。
本案經檢察官丙○○到庭執行職務
中    華    民    國    98    年    5     月    26    日
                  刑事第十七庭    法  官  洪堯讚
以上正本證明與原本無異。
如不服本判決，應於收受送達後10日內向本院提出上訴書狀，並
應敘述具體理由；其未敘述上訴理由者，應於上訴期間屆滿後20
日內向本院補提理由書（均須按他造當事人之人數附繕本）「切
勿逕送上級法院」。
                                  書記官  沈慧玲
中    華    民    國    98    年    5     月    26    日
附錄本案論罪科刑法條全文：
中華民國刑法第304條
以強暴、脅迫使人行無義務之事或妨害人行使權利者，處 3 年以
下有期徒刑、拘役或 3 百元以下罰金。
前項之未遂犯罰之。


司法院資訊處製作；財團法人民間司法改革基金會備份。
